【裁判字號】    98,消債聲,19
【裁判日期】    981210
【裁判案由】    聲請免責
【裁判全文】
臺灣板橋地方法院民事裁定            98年度消債聲字第19號
聲  請  人
即  債務人  子○○
代  理  人  青含國律師
相  對  人
即  債權人  台北富邦商業銀行股份有限公司
法定代理人  梁培華
相  對  人
即  債權人  國泰世華商業銀行股份有限公司
法定代理人  丙○○
相  對  人
即  債權人  荷商荷蘭銀行股份有限公司臺北分公司
法定代理人  丑○○
相  對  人
即  債權人  渣打國際商業銀行股份有限公司
法定代理人  癸○○
相  對  人
即  債權人  華泰商業銀行股份有限公司
法定代理人  丁○○
代  理  人  己○○
相  對  人
即  債權人  聯邦商業銀行股份有限公司
法定代理人  乙○○
代  理  人  壬○○
相  對  人
即  債權人  遠東國際商業銀行股份有限公司
法定代理人  戊○○
相  對  人
即  債權人  萬泰商業銀行股份有限公司
法定代理人  卯○○
相  對  人
即  債權人  大眾商業銀行股份有限公司
法定代理人  庚○○
代  理  人  辛○○
相  對  人
即  債權人  中國信託商業銀行股份有限公司
法定代理人  巳○○
相  對  人
即  債權人  臺灣銀行股份有限公司
法定代理人  辰○○
代  理  人  朱仲之
相  對  人
即  債權人  臺灣新光商業銀行股份有限公司
法定代理人  李增昌
代  理  人  林欣醇
相  對  人
即  債權人  南山人壽保險股份有限公司
法定代理人  寅○○
相  對  人
即  債權人  新光人壽保險股份有限公司
法定代理人  甲○○
上列當事人因消費者債務清理事件聲請免責，本院裁定如下：
    主  文
債務人子○○應不免責。
    理  由
一、按「債務人有下列各款情形之一者，法院應為不免責之裁定
    ，但債務人證明經普通債權人全體同意者，不在此限：一、
    於七年內曾依破產法或本條例規定受免責；二、隱匿、毀損
    應屬清算財團之財產，或為其他不利於債權人之處分；三、
    捏造債務或承認不真實之債務；四、因浪費、賭博或其他投
    機行為，致財產顯然減少或負擔過重之債務，而生開始清算
    之原因；五、於清算聲請前一年內，已有清算之原因，而隱
    瞞其事實，使他人與之為交易致生損害；六、明知已有清算
    原因之事實，非基於本人之義務，而以特別利於債權人中之
    一人或數人為目的，提供擔保或消滅債務；七、隱匿、毀棄
    、偽造或變造帳簿或其他會計文件之全部或一部，致其財產
    之狀況不真確；八、故意於財產及收入狀況說明書為不實之
    記載，或有其他故意違反本條例所定義務之行為」，消費者
    債務清理條例（下稱消債條例）第134條定有明文。又按消
    費者債務清理制度並非在使債務人恣意消費所造成之債務，
    轉嫁予債權人負擔，債務人免責制度，應在鼓勵勤勞誠實之
    債務人，而非縱容債務人奢侈浪費，倘債務人於聲請清算前
    之相當期間內，利用信用金融之機會，恣意為非屬通常生活
    所需之鉅額消費或作奢侈性、浪費性之消費，而不在意日後
    履行返還之能力，反而算計消費者債務清理條例中之免責制
    度，濫用清算程序以規避其應負擔之償還責任，自與消費者
    債務清理條例之立法本旨有違。再者，消費者依清算程序清
    理債務，債權人已因之蒙受相當損失，其程序之進行應秉持
    公正與誠信，如債務人對於清算之原因有可歸責性，或有虛
    偽不實、違反誠信、違反本條例所定義務之行為，致害及債
    權人之權益，或影響清算程序之進行，自不宜予以免責（消
    債條例第134條立法理由參照）。
二、本件聲請人即債務人子○○聲請消費者債務清理清算事件，
    前經本院於98年5月14日裁定開始清算程序同時終結清算程
    序，有本院97年度消債清第128號裁定附卷可考，上開終結
    清算程序部分因未據債權人抗告，業已告確定。聲請人雖主
    張其無消費者債務清理條例所規定法院應為不免責情事存在
    ，依法請求本院裁定免除聲請人之債務云云。然經本院審酌
    各債權銀行提出之聲請人信用卡刷卡明細資料結果如下：
  (一)依債權人臺灣新光商業銀行股份有限公司提出之聲請人之消
    費明細，聲請人分別於93年5月31日、6月3日申請代償中國
    信託商業銀行股份有限公司（下稱中國信託）債務新臺幣（
    下同）43,091元、中國國際商業銀行債務26,909元（見本院
    卷第9頁）。惟該等代償款項非民生必需之消費，恐有浪費
    之虞，且此段期間內聲請人均僅繳最低應繳款，顯見其明知
    收入及還款能力有限，卻未節制。
  (二)依債權人南山人壽保險股份有限公司提出之資料，聲請人曾
    向南山人壽保險股份有限公司辦理保單借款（見本院卷第13
    頁），惟聲請人於借款之初本應審慎斟酌自身之財務狀況及
    還款能力，現因舉債過高不勝償還，復未見聲請人力圖開源
    節流以償還債務。
  (三)依債權人國泰世華商業銀行股份有限公司（下稱國泰世華銀
    行）提出之聲請人信用卡消費明細，聲請人於94年1月16 日
    至旺衣服飾店刷卡消費1,370元，另分別於同年6月17日預借
    現金2萬元、同年月28日預借現金15,000元、同年9月27 日
    預借現金2萬元（見本院卷第19頁），應非聲請人生活必要
    需支出。
  (四)依債權人遠東國際商業銀行股份有限公司提出之聲請人消費
    明細，其分別於94年2月、同年10月至遠百板新分公司刷卡
    消費4,940元、829元；另於93年5月，該公司核准債務人申
    請代償國泰世華銀行62,337元及兆豐國際商業銀行56,585元
    之欠款，經比對，聲請人申請代償之行庫與本案之債權銀行
    ，除了台新銀行外，其餘重疊（見本院卷第22頁）。足徵聲
    請人有藉各銀行間徵信系統之漏洞，從事投機行為，以獲取
    本行之代償，且聲請人之整體負債並未因此減少，反而持續
    增加。聲請人並未度量自身財務，毫不節制以致負債累累，
    其消費行為明顯超出其收入數額及償債能力。
  (五)依債權人萬泰商業銀行股份有限公司（下稱萬泰銀行）提出
    之資料，聲請人於92年即開始密集預借現金，92年計提領13
    2,800元，93年提領231,000元，94年提領31萬元，95年提領
    15,000元，往來期間均採循環方式繳款，支出顯已大於收入
    （見本院卷第27頁）。
  (六)依債權人荷商荷蘭銀行股份有限公司臺北分公司提出之資料
    ，聲請人分別於93年7月借貸13萬元、94年2月借貸2萬元，
    另有百貨超市、預借現金等非屬日常生活所必要之消費（見
    本院卷第33頁）。
  (七)依債權人渣打國際商業銀行股份有限公司提出之聲請人消費
    明細，其於93年3月申請代償萬泰銀行欠款67,500元（見本
    院卷第39頁）。
  (八)依債權人大眾商業銀行股份有限公司提出之資料，聲請人於
    94年2月申請代償萬泰銀行8萬元，隨即參加95年債務協商（
    見本院卷第56頁），核其債務性質顯屬非一般通常生活之必
    要費用。
  (九)依債權人中國信託提出之聲請人消費明細表，其於93年7月
    15 日刷卡繳納南山人壽費用14,185元，同年8月28日刷卡購
    買異能正宗西藏天珠2,800元，94年2月20日至遠百刷卡消費
    598元（見本院卷第59頁）。
  (十)依債權人台北富邦商業銀行股份有限公司提出之資料，聲請
    人持信用卡所生交易均為預借現金（見本院卷第96頁）。聲
    請人已知其夫因罹病，恐影響收入，其償付能力將轉趨不佳
    ，尚於95年1月18日持信用卡預借現金1萬元，使債務更迅速
    累積。
  (十一)債權人新光人壽保險股份有限公司陳報：聲請人對於清算之
    原因有可歸責性，或有虛偽不實、違反誠信、違反本條例所
    定義務之行為，致害及債權人之權益，且債務人年約45歲，
    並非老邁無工作能力，故不同意其免責（見本院卷第99頁）
    。
    由上足徵，聲請人之消費習慣，多為非屬通常生活所需之高
    額消費或作奢侈性、浪費性之消費，則各債權銀行認聲請人
    有奢侈消費之情事及高度道德風險之虞，具狀表明不同意聲
    請人免責等情，顯非無據。
三、至聲請人雖具狀陳稱：聲請人自90年起工作不順，家人又長
    期失業沒有其他收入，導致借款想做生意，又失敗，重重壓
    力下辦卡預借現金週轉導致債台高築。96年9 月先生重病開
    刀，聲請人亦頸椎受傷開刀，需復健治療，導致聲請人無法
    出外上班，為了先生治療過程無法找到合適之工作。聲請人
    保單借款是因經濟困難繳不出保費，怕保單失效才會借款等
    云云。惟查，政府已開辦全民健康保險，足以保障一般國民
    基本健康需求，聲請人明知其已積欠龐大債務，仍以保單質
    借方式持續繳交保單費用，增加債務，顯然只謀自身利益而
    罔顧債權人受償權利，於理未平。復查聲請人自陳因投資失
    利而向銀行預借現金以清償舊債務，以卡養卡，始積欠龐大
    債務，可見聲請人投機取巧之心態，明知於超越自己本身所
    能承擔之債務時，仍大肆舉債而負擔過重債務。債務人既已
    預見其負債累累且亦需負擔家計，即應謹慎消費、撙節開支
    ，節省生活非必要性開支以求致力還款於各債權人，卻以辦
    理現金卡、信用卡方式以債養債，且為大量、非必要性消費
    行為，進而主張其無力清償債權人，實難認定債務人具有清
    償全體債權人債務之誠意，其確有利用免責程序以規避債務
    之道德風險無疑。再者，債務人年僅45歲，乃具有勞動能力
    之人，現今社會經濟型態多元，工作種類之選擇亦豐富、多
    樣化，債務人如積極尋找工作以增加收入來源，開源節流，
    應有清償之能力，實難認其有不能清償債務之情事。
四、綜上所述，本院認聲請人有消債條例第134 條第4 款所稱：
    「浪費、賭博或其他投機行為，致財產顯然減少或負擔過重
    之債務」不免責事由之事實，依照首揭說明，本件聲請人不
    得免責，爰裁定如主文。
中    華    民    國    98    年    12    月    10    日
                  民事第二庭  法  官  張筱琪
上為正本係照原本作成。
如不服本裁定，應於裁定送達後10日內，以書狀向本院提出抗告
，並繳納抗告費新臺幣1,000元。
中    華    民    國    98    年    12    月    10    日
                              書記官  連思斐

司法院資訊處製作；財團法人民間司法改革基金會備份。
